臺灣高等法院刑事判決
111年度交上訴字第131號
上  訴  人  
即  被  告  楊學炬


上列上訴人即被告因公共危險等案件，不服臺灣新竹地方法院11
1年度交訴字第7號，中華民國111年4月28日所為之第一審判決（
起訴案號：臺灣新竹地方檢察署110年度偵字第13808號），提起
上訴，本院判決如下：
    主  文
上訴駁回。
    事  實
一、楊學炬未領有合格之駕駛執照，竟於民國110年8月28日18許
    ，駕駛車牌號碼000-0000號普通重型機車，沿新竹縣新埔鎮
    文德路由南往北方向行駛，於行經文德路3段58號前，本應
    注意車前狀況，並隨時採取必要之安全措施，且依當時天候
    晴、日間有自然光線、柏油路面乾燥、無缺陷、無障礙物、
    視距良好等一切情形，客觀上並無不能注意之情事，適有行人
    施沛宏自該路段西側路邊向東側橫越道路，楊學炬竟疏未注
    意及此，仍貿然直行，而撞擊施沛宏，致施沛宏受有頭部外
    傷合併顏面骨骨折、顱骨骨折、顱內出血及腦挫傷、眼球挫
    傷、顏面及右手多處撕裂傷、顏面及四肢多處挫傷擦傷等傷
    害，並因腦外傷造成持續意識障礙、完全無行為自主能力而
    受有此等於身體、健康重大不治之重傷害。詎楊學炬明知駕
    駛動力交通工具發生交通事故致人受傷，應即採取救護或其
    他必要之措施，並向警察機關報告，不得任意駛離，且斯時
    亦知悉其已駕車發生交通事故，致施沛宏倒地，並可預見其
    受此撞擊可能受有重傷害，仍基於發生交通事故，致人受重
    傷害而逃逸之故意，未停留在現場為任何救護，亦未報警，
    逕行駕駛前揭機車離去而逃逸，嗣經警循線查獲，始悉上情
    。
二、案經臺灣新竹地方檢察署檢察官指定施沛宏之父施文村代行
    告訴後，由新竹縣政府警察局新埔分局報告該署檢察官偵查
    後起訴。
    理  由
壹、證據能力部分：
一、按被告以外之人於審判外之言詞或書面陳述，除法律有規定
    者外，不得作為證據。又被告以外之人於審判外之陳述，雖
    不符合刑事訴訟法第159條之1至第159條之4之規定，但經當
    事人於審判程序同意作為證據，法院審酌該言詞陳述或書面
    陳述作成時之情況，認為適當者，亦得為證據；當事人、代
    理人或辯護人於法院調查證據時，知有同法第159條第1項不
    得為證據之情形，而未於言詞辯論終結前聲明異議者，視為
     有前項之同意。刑事訴訟法第159條第1項及第159條之5分
    別定有明文。本件檢察官、上訴人即被告楊學炬就本判決所
    引用之被告以外之人於審判外之陳述，於本院均未爭執證據
    能力（見本院卷第65至66頁），且其等迄言詞辯論終結前均
    未聲明異議，經本院審酌該等證據之作成情況，核無違法取
    證或其他瑕疵，認均適為本案認定事實之依據，依刑事訴訟
    法第159條之5規定，均有證據能力。
二、又本件認定事實引用之卷內其餘非供述證據（詳後述），並
    無證據證明係公務員違背法定程序取得，依同法第158條之4
    規定反面解釋，均有證據能力。  
貳、實體部分：
一、認定犯罪事實所憑之證據及理由：
　㈠上開犯罪事實，業據被告於偵訊、原審及本院審理時均坦承
    不諱（見偵卷第67頁至第68頁，原審卷一第484頁至第485頁
    、本院卷二第10頁、第18頁、第20頁，本院卷第66、67、85
    頁），核與證人即代行告訴人施文村指訴被害人施沛宏之受
    傷情形（見偵卷第15頁至其背面、第68頁）大致相符，且有
    被害人之東元醫院110年9月14日乙種診斷證明書、111年2月
    18日東秘總字第1110000751號函暨所附病歷、雙和醫院110
    年12月14日乙種診斷證明書、119救護紀錄表、道路交通事
    故現場圖2紙、道路交通事故調查報告表㈠及㈡、車輛詳細資
    料報表、道路及現場監視器錄影畫面翻拍照片12張、現場及
    車損照片共29張、新竹縣○○○○○○○○○○○○○○○○道路○○○○○○○○○○
    ○○○路○○○○○○0○號查詢機車駕駛人資料各（見偵卷第23頁，
    原審卷一第59頁、第61頁至第187頁、偵卷第70頁、第26頁
    、第27頁、第24頁至第25頁、第37頁、第38頁至第39頁背面
    、第30頁至第36頁背面、第41頁背面、第28頁）在卷可稽，
    足認被告前揭任意性之自白與事實相符，堪予採信。
　㈡而被害人遭被告駕駛之上開車輛撞擊倒地後，即經送往東元
    醫院急救，並於接受緊急開顱手術清除血塊及傷口清創縫合
    手術後，於110年9月25日辦理自動出院，轉院至林口長庚醫
    院，嗣因腦外傷引起意識障礙，於110年10月28日至雙和醫
    院進行診治評估等節，有前揭診斷證明書、東元醫院111年2
    月18日東秘總字第1110000751號函暨所附病歷及雙和醫院11
    1年3月11日雙院歷字第1110002506號函暨所附病歷各1份（
    見原審卷一第189頁、第191至479頁）存卷足參。又經原審
    依職權就被害人現今之身體狀況及回復可能性函詢雙和醫院
    ，經該院以111年3月11日雙院歷字第1110002506號函覆略以
    ：被害人因腦外傷引起之意識障礙於雙和醫院診治評估，外
    傷造成顱骨破碎，經雙側額顳開顱手術清除血腫，仍存腦脊
    髓液滲漏及中樞神經感染之高風險，其外傷持續造成意識障
    礙，完全無行為自主能力，依現今醫學技術無回復可能性等
    語，有上開雙和醫院111年3月11日雙院歷字第1110002506號
    函暨所附病歷各1份附卷足佐。由上可知，被害人除於車禍
    後旋經診斷受有頭部外傷合併顏面骨骨折、顱骨骨折、顱內
    出血及腦挫傷、眼球挫傷、顏面及右手多處撕裂傷、顏面及
    四肢多處挫傷擦傷等傷害外，並因該腦外傷持續造成意識障
    礙，完全無行為自主能力，且無回復可能性，是被害人所受
    之傷勢應屬對於身體、健康重大不治之傷害，核屬重傷害無
    訛。
　㈢按汽車行駛時，駕駛人應注意車前狀況，並隨時採取必要之
    安全措施，道路交通安全規則第2條第1項第1款、第94條第3
    項分別定有明文。查被告未領有合格之駕駛執照，此固有公
    路監理電子閘門-證號查詢機車駕駛人資料1紙（見原審卷一
    第37頁）附卷憑參，惟其有多年駕駛經驗，業經其自承在卷
    （見原審卷一第434頁），則被告駕駛前揭車輛行經前揭路
    段，自應負有前揭注意義務，且依被告駕駛車輛發生交通事
    故時之路況為天候晴、日間有自然光線、柏油路面乾燥、無
    缺陷、無障礙物、視距良好等一切情形，客觀上並無不能注意
    之情事，亦有道路交通事故調查報告表㈠1份（見偵字卷第24
    頁）存卷可參，被告竟疏未注意前方適有被害人自該路段西
    側路邊向東側橫越道路，仍貿然前行，而不慎撞擊被害人，
    致肇生本案交通事故，而使被害人受有前揭傷勢，足見被告
    對本案交通事故之發生確有過失。至被告於本院審理中雖曾
    稱：當天我真的不知道我有撞到人，我起來就暈暈的，我起
    來看到我頭部有血，就騎車回家拿錢去看病等語（見本院卷
    第85頁），然依道路及現場監視器錄影畫面翻拍照片（見偵
    卷第38頁背面）所示，斯時被告係直行於新竹縣新埔鎮文德
    路3段，且其前方並無其他遮蔽物至為明確，是被告可清楚
    注意到被害人，並採取必要之措施甚明，則其此部分辯詞當
    非可採。是以，本案車禍既係因被告之過失所致，而被害人
    確因本件車禍受有前開所涉之重傷害，則被告之過失與被害
    人之重傷害結果間，確具有相當因果關係。
　㈣又刑法第185條之4之立法目的在於促使駕駛人於交通事故發
    生後，能對被害人即時救護，或留在現場處理，避免後車再
    次撞擊傷者，以減輕或避免被害人之傷亡，維護交通安全。
    從而，該罪之成立祇要行為人有駕駛動力交通工具發生交通
    事故，致人死傷而逃逸之事實為已足，如已確知發生車禍，
    如未確定被害人已獲得救護、或未得被害人同意，即貿然離
    去，不論其逃離現場遠近，均無法解免駕駛動力交通工具發
    生交通事故，致人死傷而逃逸之罪責；亦不因現場有無他人
    即時救護被害人而異其認定。準此，駕駛人駕駛動力交通工
    具發生交通事故，不論其責任之歸屬為何，均有義務留在事
    故現場，採取救護或其他必要措施，並向警察機關報告，以
    保護他人權益。查本案被告於前揭時間，未注意車前狀況，
    撞擊前方適正橫越道路之被害人致肇生本案交通事故，並因
    此使被害人受有前揭傷勢，顯然被告客觀上已有駕駛動力交
    通工具過失發生交通事故，並致他人重傷害之情形，而被告
    肇事後曾在現場徘徊，業經其自承在卷（見偵卷第12頁），
    且觀諸卷附道路及現場監視器錄影畫面翻拍照片（見偵卷第
    38至39頁），被害人經其撞擊後始終倒臥在道路中央，此情
    當為被告所得目擊，則被告對於被害人因其過失肇生之交通
    事故受有傷害乙節，或被害人可能因此受有重傷害部分，均
    難諉為不知，竟未報警處理，或採取救護或其他必要之措施
    ，亦未留待現場等候救護人員或警員到場，即逕行駕車離去
    ，則被告自有駕駛動力交通工具發生交通事故，致人重傷而
    逃逸之行為及故意，甚為灼然。
  ㈤綜上，本案事證明確，被告上開無駕駛執照駕車過失傷害致
    人重傷，及駕駛動力交通工具發生事故，致人重傷而逃逸之
    犯行均堪以認定，均應依法論罪科刑。
二、論罪：
　㈠被告所犯之罪：
　1.按刑法總則之加重，係概括性之規定，所有罪名均一體適用
    ；刑法分則之加重，係就犯罪類型變更之個別犯罪行為予以
    加重，成為另一獨立之罪名。而道路交通管理處罰條例第86
    條第1項關於汽車駕駛人，無駕駛執照駕車、酒醉駕車、吸
    食毒品或迷幻藥駕車、行駛人行道或行經行人穿越道不依規
    定讓行人優先通行，因而致人受傷或死亡，依法應負刑事責
    任者，加重其刑至2分之1，係就刑法過失致人於死罪、過失
    傷害（及致重傷）罪之基本犯罪類型，對於加害人為汽車駕
    駛人，於從事駕駛汽車之特定行為時，無駕駛執照駕車、酒
    醉駕車、吸食毒品或迷幻藥駕車，或於行經行人穿越道之特
    定地點，不依規定讓行人優先通行，因而致人受傷或死亡之
    特殊行為要件予以加重處罰，已就上述各罪犯罪類型變更之
    個別犯罪行為予以加重，而成另一獨立之罪名，自屬刑法分
    則加重之性質。
　2.被告並未領有合格駕駛執照，此有被告之公路監理電子閘門
    －證號查詢機車駕駛人（見原審卷一第37頁）在卷可參，又
    其無駕駛執照而駕駛上揭車輛，未注意車前狀況以致肇事，
    使被害人受有前揭重傷害，是核被告此部分所為，係犯道路
    交通管理處罰條例第86條第1項、刑法第284條後段之無駕駛
    執照駕車過失傷害致人重傷罪，應依道路交通管理處罰條例
    第86條第1項之規定，加重其刑；又被告駕駛前開車輛過失
    肇致本件交通事故，使被害人受有上開重傷害後而逃逸之行
    為，係犯刑法第185條之4第1項後段駕駛動力交通工具發生
    交通事故，致人重傷害而逃逸罪。至公訴意旨原認上開部分
    係犯刑法第284條前段過失傷害罪、同法第185條之4第1項前
    段所示之罪，容有未恰，惟此部分業經公訴人於原審當庭補
    充更正（見原審卷一第485頁），並經本院告知所犯罪名（
    見本院卷第63、81頁），本院自無庸變更起訴法條。
　㈡刑之加重與否之說明：
　　被告於106年間因施用毒品案件，經臺灣桃園地方法院以107
    年度審訴字第13號判決判處有期徒刑7月、7月，並定應執行
    有期徒刑11月，嗣被告不服提起上訴，經本院以107年度上
    訴字第2764號駁回上訴確定，甫於109年2月13日執行完畢出
    監等情，有本院被告前案紀錄表1份（見本院卷第29至54頁
    ）在卷可稽，是被告於有期徒刑執行完畢後之5年以內，故
    意再犯本案肇事逃逸之有期徒刑以上之罪，此部分當屬刑法
    第47條第1項之累犯。茲參酌司法院大法官釋字第775號解釋
    意旨，衡以被告經執行完畢之前案為施用毒品案件，與本案
    所犯之肇事逃逸犯行，其罪質明顯有異，再本案之發生實屬
    偶發，尚難認被告有何特別之惡性，或對刑罰反應薄弱等情
    事，而有依累犯規定加重其刑之必要，爰不依前揭規定加重
    其刑。
三、駁回上訴之理由：
　㈠原審以被告犯行事證明確，並以行為人責任為基礎，審酌被
    告駕駛前揭車輛行經該路段，竟因一時輕忽未注意車前狀況
    ，致肇生本案交通事故，使被害人受有前揭傷害，並因腦外
    傷持續造成意識障礙，而依現今醫學技術仍無法治癒，此一
    不幸之重傷害結果，不僅造成被害人幾近喪失未來之可能性
    ，對代行告訴人及被害人家屬而言，同屬不可承受之痛，是
    被告過失情節及所生之危害均不可謂之不重，再被告於肇事
    後，知悉自己過失肇事致人受傷，見被害人倒臥地上，亟需
    救護，卻未採取即時之救護作為或其他必要措施即逃離現場
    ，或可能因此錯失救癒被害人之最佳時機，同難認其肇事逃
    逸之犯罪情節並非重大，又被告雖終能坦承本案全部犯行，
    惟姑不論被告於偵查時曾推諉自己責任，迄今均未賠償被害
    人或代行告訴人任何款項，且被告所提出之和解方案，亦不
    能緩解代行告訴人等為醫治被害人已經承受支出費用之重擔
    ，當未能為代行告訴人所接受，況實未見被告有何為補償被
    害人之真摯努力，自難以其自白為有利於被告之量刑，另衡
    以被告亦因本案受有相當傷害、於原審自述現在光照公司工
    作，與其母、弟弟同住、偶爾須補貼負擔家中開銷之家庭經
    濟狀況及國小畢業之教育程度（見原審卷二第21頁）等一切
    情狀，各量處有期徒刑10月、1年10月，並定應執行刑2年4
    月。經核原審認事用法，俱無違誤。
　㈡被告雖上訴主張略以：我雖然有前科，但我也回到社會好好
    工作，不知道會發生車禍，希望可以判輕一點等語。然按刑
    之量定，為求個案裁判之妥當性，法律賦予法院裁量之權，
    量刑輕重，屬為裁判之事實審法院得依職權自由裁量之事項
    ，苟其量刑已以行為人之責任為基礎，並斟酌刑法第57條各
    款所列情狀，在法定刑度內，酌量科刑，如無偏執一端，致
    明顯失出失入情形，上級審法院即不得單就量刑部分遽指為
    不當或違法。又量刑之輕重，係屬事實審法院得依職權自由
    裁量之事項，苟於量刑時，已依行為人之責任為基礎，並斟
    酌刑法第57條各款所列情狀，而未逾越法定範圍，又未濫用
    其職權，即不得遽指為違法（最高法院72年台上字第6696號
    判決要旨參照）。本案原審量刑時，已就刑法第57條所定各
    款科刑輕重應審酌之事項，於理由欄內具體說明，已基於刑
    罰目的性之考量、刑事政策之取向以及行為人刑罰感應力之
    衡量等因素而為刑之量定，並未逾越法定刑度，亦無違背公
    平正義之精神，客觀上不生量刑失衡之裁量權濫用，是本件
    被告上訴主張原審判決量刑過重等語，為無理由，應予駁回
    。至被告於本院雖一度否認犯行，然最終業已坦承犯行，而
    被告所為犯行，業經本院詳細論述如上，是被告否認犯行部
    分，亦無理由，附此敘明。 
據上論斷，應依刑事訴訟法第368條，判決如主文。
本案經檢察官周慶華到庭執行職務。
中　　華　　民　　國　　111 　年　　9 　　月　　14　　日
                  刑事第二庭    審判長法　官  遲中慧
                                      法　官  楊志雄
                                      法　官  邱筱涵
以上正本證明與原本無異。
如不服本判決，應於收受送達後20日內向本院提出上訴書狀，其
未敘述上訴之理由者並得於提起上訴後20日內向本院補提理由書
（均須按他造當事人之人數附繕本）「切勿逕送上級法院」。
                                      書記官  莫佳樺
中　　華　　民　　國　　111 　年　　9 　　月　　14　　日
附錄：本案論罪科刑法條全文
道路交通管理處罰條例第86條
（刑責之加重及減輕）
汽車駕駛人，無駕駛執照駕車、酒醉駕車、吸食毒品或迷幻藥駕
車、行駛人行道或行經行人穿越道不依規定讓行人優先通行，因
而致人受傷或死亡，依法應負刑事責任者，加重其刑至二分之一
。
汽車駕駛人，在快車道依規定駕車行駛，因行人或慢車不依規定
，擅自進入快車道，而致人受傷或死亡，依法應負刑事責任者，
減輕其刑。

中華民國刑法第284條
因過失傷害人者，處1年以下有期徒刑、拘役或10萬元以下罰金
；致重傷者，處3年以下有期徒刑、拘役或30萬元以下罰金。

中華民國刑法第185條之4
駕駛動力交通工具發生交通事故，致人傷害而逃逸者，處6月以
上5年以下有期徒刑；致人於死或重傷而逃逸者，處1年以上7年
以下有期徒刑。
犯前項之罪，駕駛人於發生交通事故致人死傷係無過失者，減輕
或免除其刑。